臺灣臺中地方法院民事判決　96年度重訴字第204號
原　　　告　臺灣省臺中農田水利會
法定代理人　丙○○
訴訟代理人　蔣志明律師
複　代理人　陳俊偉律師
被　　　告　乙○○
　　　　　　甲○○
上列當事人間請求拆屋還地事件，本院於民國96年7月24日言詞
辯論終結，判決如下：
    主    文
被告乙○○應將坐落台中縣大里市○○段七五六地號土地上如附
圖所示Ａ─Ｂ─Ｃ─Ｄ連線之圍牆拆除，並將七五六地號土地，
面積二三九. 八八平方公尺返還原告。
被告乙○○應給付原告新台幣貳拾壹萬壹仟零玖拾伍元及自民國
九十六年五月十七日起至清償日止，按年息百分之五計算之利息
。並應自民國九十六年五月十一日起至返還上開土地之日止，按
年給付原告新台幣肆萬貳仟貳佰貳拾玖元。
原告其餘之訴駁回。
訴訟費用由被告乙○○負擔百分之九十五；餘由原告負擔。
本判決第一項、第二項於原告分別以新台幣壹佰捌拾參萬元、柒
萬元或等值之台灣銀行無記名可轉讓定期存單為被告乙○○供擔
保後，得為假執行；但被告乙○○如分別以新台幣伍佰伍拾壹萬
元、貳拾壹萬壹仟零玖拾伍元為原告預供擔保，得免為假執行。
原告其餘假執行之聲請駁回。
    事實及理由
一、原告起訴意旨略以：坐落台中縣大里市○○段756地號土地
    （下稱系爭土地）面積239.88平方公尺為原告所有，被告乙
    ○○為毗鄰系爭土地之同段755-1地號土地之所有權人。被
    告甲○○為上開755-1土地上門牌號碼台中縣大里市○○路
    28號建物之所有權人。被告自民國80年左右，未經原告同意
    ，亦無租賃或借貸關係，即於該土地外側如附圖所示Ａ─Ｂ
    ─Ｃ─Ｄ連線搭建三面圍牆，將其內土地闢為菜圃及栽種果
    樹。原告屢請被告拆除上開圍牆，回復原狀並返還土地。被
    告均向原告表示願意承租，卻於原告辦理公開招租後，不參
    與投標承租，亦未回復原狀返還土地。為此，依民法第767
    條物上請求權，訴請被告拆除上開圍牆，除去地上種植之菜
    圃及栽種之果樹，並將土地返還原告。另依社會通常觀念，
    無權占有他人土地，可能獲致於相當於租金之利益，其係無
    法律上原因而受利益，致土地所有人受損害，應成立不當得
    利。又按地價稅之納稅義務人為土地所有權人；土地所有權
    人申請由占有人代繳費，主管稽徵機關得指定土地使用人負
    責代繳其使用部分之地價稅，土地稅法第3條第1項第1款及
    第4條第1項第4款定有明文。是依上開規定之意旨，可認無
    權占有他人之土地，除可能獲致相當於租金之利益外，亦於
    土地所有權人未申請由占有人代繳前，可能獲致得使用土地
    卻免繳地價稅之利益，而成立不當得利。系爭土地遭被告占
    有，致原告受有無法利用及未使用土地仍需繳納地價稅之損
    害，原告自得請求被告給付相當於法定最高限額租金及地價
    稅之損害金，亦即被告應自給付原告依照土地申報總價百分
    之10計算相當於租金之損害金及相當於每年應繳納地價稅之
    損害金，因而，併請求被告給付自96年5月10日起回溯5年之
    相當於租金之不當得利新台幣（下同）802,395元及法定遲
    延利息。另自96年4月1日起至被告返還系爭土地時止，按年
    依其占用面積給付原告當期申報地價百分之10及地價稅計算
    之損害金等語。並聲明：(一)被告乙○○、甲○○應將坐落台
    中縣大里市○○段756地號土地上如附圖所示Ａ─Ｂ─Ｃ─
    Ｄ連線之圍牆拆除，果樹及菜圃移除，並將756 地號土地，
    面積239.88平方公尺返還原告。(二)被告乙○○、甲○○應給
    付原告802,395元，及自起訴狀繕本送達翌日即96年5月17日
    起至清償日止，按年息百分之5計算之利息。(三)被告乙○○
    、甲○○應自96年4月1日起至返還上開土地之日止，按年依
    占用面積給付原告當期申報地價百分之10及地價稅計算之損
    害金。(四)原告願以現金或等值之台灣銀行無記名可轉讓定期
    存單為被告供擔保，請准宣告假執行。
二、被告抗辯意旨略以：被告乙○○於民國90年左右，因為系爭
    土地雜草叢生，為人任意傾倒垃圾，所以在未經原告同意或
    承租下，即在系爭土地之四周建築圍牆，並在其上擺放花盆
    、種植蔬菜，以維護環境衛生，希望原告能同意承租或價購
    。被告甲○○並未建築系爭圍牆或占有系爭土地等語。並聲
    明：原告之訴及假執行之聲請均駁回，並陳明如受不利判決
    ，願供擔保，請准免為假執行。
三、兩造不爭之事實，本院採為判決之基礎：
（一）坐落台中縣大里市○○段756地號土地239.88平方公尺為
      原告所有。被告乙○○為毗鄰系爭土地之同段755-1地號
      土地之所有權人。被告甲○○為755-1地號土地上門牌號
      碼台中縣大里市○○路28號建物之所有權人。
（二）被告乙○○於民國90年間未經原告同意，在系爭土地上如
      附圖所示Ａ─Ｂ─Ｃ─Ｄ連線建築圍牆，並在土地上坐植
      蔬菜及果樹。占用面積為239.88平方公尺。上開圍牆並非
      被告甲○○所建築。
（三）台中縣大里地政事務所土地複丈成果圖為真正。
四、得心證之理由：本院斟酌全辯論意旨及調查證據之結果，得
    心證如下：
（一）按所有人對於無權占有或侵奪其所有物者，得請求返還之
      。對於妨害其所有權者，得請求除去之。民法第767條前
      段定有明文。查，坐落台中縣大里市○○段756地號土地
      ，面積239.88平方公尺為原告所有。被告乙○○為毗鄰系
      爭土地之同段755-1地號土地之所有權人。被告甲○○為
      上開755-1地號土地上門牌號碼台中縣大里市○○路28號
      建物之所有權人。被告乙○○未經原告同意或有承租或借
      貸關係，無權占用原告所有上開土地如附圖所示面積239.
      88平方公尺之土地，並於其上建築Ａ─Ｂ─Ｃ─Ｄ連線之
      圍牆，為被告乙○○所自認，並經本院勘驗屬實，有本院
      勘驗筆錄及台中縣大里地政事務所複丈成果圖在卷可參。
      從而，原告本於物上請求權，請求被告乙○○將系爭土地
      上如附圖所示之Ａ─Ｂ─Ｃ─Ｄ連線之圍牆拆除，並將系
      爭土地面積239.88平方公尺之土地返還原告，自屬有據，
      應予准許。又上開圍牆並非被告甲○○所建築，為兩造所
      不爭。被告甲○○既未在系爭土地建築圍牆，原告復未能
      舉證證明被告甲○○有占有系爭土地之事實，原告併請求
      被告甲○○拆除圍牆，返還系爭土地，即屬無據，不應准
      許。次按，不動產之出產物，尚未分離者，為該不動產之
      部分。民法第66條第2項定有明文。被告乙○○於系爭土
      地上種植蔬菜及果樹，為兩造所不爭，已如前述。在系爭
      土地上之蔬菜及果樹未至土地分離前，既為該不動產之部
      分，所有權應歸屬於原告，原告請求被告乙○○除去上開
      蔬菜及果樹，即屬無從准許。
（二）次按無法律上原因而受利益，致他人受損害者，應返還其
      利益，民法第179條前段定有明文。其請求之範圍，以對
      方所受之利益為度。而無權占有他人土地，可獲得相當於
      租金之利益，為社會通常之觀念，最高法院61年台上字第
      1695號著有判例意旨可資參照。被告乙○○占有原告系爭
      土地，已如前述，被告乙○○就其所占有之土地應屬無法
      律原因而受有利益，並致原告受有損害，原告對於被告乙
      ○○，自得本於不當得利之法則請求返還相當於租金之不
      當得利，是原告請求被告乙○○給付自民國96年5月10日
      回溯5年即91年5月11日起至96年5月10日止相當於租金之
      不當得利部分，自屬有據。土地法第110條規定，地租不
      得超過法定地價百分之8。而法定地價，依同法第148 條
      規定，土地所有權人依本法所申報之地價，為法定地價。
      此計收租金之規定，於不當得利事件雖非當然一體適用，
      然未嘗不可據為計算不當得利之標準。而以年息百分之8
      為限，乃耕地租金之最高限額，非謂必照申報價額百分之
      8計算之，尚應斟酌基地位置、工商繁榮程度、使用人利
      用基地之經濟價值、所受利益等情事，以為決定。查，系
      爭土地位於被告甲○○所有台中縣大里市○○路28號房屋
      旁，緊鄰大里市○○路，附近均為公寓住家，生活機能與
      交通尚稱便利，惟系爭土地地目為雜，有原告提出之土地
      謄本在卷可稽。被告乙○○抗辯系爭土地原告於訴請返還
      前，棄置多年未加利用，為維公共衛生始建築圍牆等語，
      為原告所不爭執，應可採信。本院衡酌系爭土地縱位於大
      里市區，但原為水利用地，如任人棄置垃圾，反不利於社
      區之整體發展及市容，被告乙○○無權占有系爭土地，縱
      於法未合，但被告乙○○只在系爭土地上種植蔬菜及果樹
      ，已如前述，其所得利益不多，本院認以系爭土地申報總
      價之百分4計算土地租金較為合理。而系爭土地之申報地
      價，自89年7月1日起至96年1月，均為每平方公尺4,400元
      ，此有地價第2類謄本在卷可參。原告請求被告乙○○給
      付自民國96年5月10日回溯5年即91年5月11日起至96年5月
      10日相當於租金之不當得利部分應為211,095元，其計算
      式為（239.88×4,400×0.04＝42,219。42,219×5＝211,
      095，小數點以下4捨5入）。又原告請求之租金係自96年5
      月10日回溯5年，則原告請求被告乙○○至返還系爭土地
      之日止，應另按年給付租金之日期應自96年5月11日起算
      ，原告請求自96年4月1日起算，自有未合，於96年5月11
      日前之請求部分，不應准許。
（三）查地價稅或田賦之納稅義務人如左：一　土地所有權人。
      二設有典權土地，為典權人。三　承領土地，為承領人。
      四承墾土地，為耕作權人。土地稅法第3條第1項定有明文
      。故依法應繳納地價稅之納稅義務人，除土地所有權人外
      ，亦以承領土地之人，或就該土地之典權人或耕作權人為
      限。系爭土地之地目為雜，原告於81年1月31日取得所有
      權。被告固在系爭土地上種植蔬菜及果樹，但自始未曾取
      得系爭土地之所有權，亦從未承領、承墾該土地或受有典
      權之設定，是依上開規定，原告自81 年1月31日起即為系
      爭土地地價稅唯一之納稅義務人，而被告本無繳納系爭土
      地地價稅之義務，縱其無權占有該土地，亦不影響原告應
      繳納之稅額，難謂被告受有地價稅之利益，而致原告受有
      損害。從而，原告請求被告返還地價稅之不當得利，於法
      即有未合。原告請求被告返還地價稅之不當得利，自無理
      由。
（四）綜上所述，原告依民法第767條、第179條規定，請求被告
      乙○○應將坐落台中縣大里市○○段756地號土地上如附
      圖所示Ａ─Ｂ─Ｃ─Ｄ連線之圍牆拆除，並將756 地號土
      地，面積239. 88平方公尺返還原告。被告乙○○並應給
      付原告211,095元（91年5月11日起至96年5月10日起計5年
      ），及自96年5月17日起至清償日止按年息百分之5計算之
      利息，暨自96年5月11日起至返還上開土地之日止，按年
      給付原告42,219元之範圍內，為有理由，應予准許。逾此
      部分之請求，即屬無據，應予駁回。
五、兩造均陳明願供擔保請求宣告假執行，或免為假執行，就原
    告勝訴部分，核無不合，爰分別酌定相當擔保金額，予以准
    許。至原告敗訴部分，其假執行之聲請，即失所附麗，應併
    予駁回。
六、結論：原告之訴為一部有理由，一部無理由，依民事訴訟法
    第79條、第390條第2項、第392條第2項，判決如主文。
中　　華　　民　　國　　96　　年　　  8　　月　　7　　日
                  民事第二庭    法  官  陳春長
正本係照原本作成。
如對本判決上訴，須於判決送達後20日內向本院提出上訴狀。
中　　華　　民　　國　　96　　年　　  8　　月　　7　　日
                                書記官
